【裁判字號】    93,訴,1486
【裁判日期】    950330
【裁判案由】    侵權行為損害賠償等
【裁判全文】
臺灣板橋地方法院民事判決              93年度訴字第1486號
原      告  財資企業股份有限公司
法定代理人  戊○○
原      告  財將企業股份有限公司
法定代理人  戊○○
共      同
訴訟代理人  蘇千祿律師
複代理人    詹啟章律師
被      告  乙○○
            庚○○
上列當事人間請求侵權行為損害賠償等事件，經本院於民國95年
3 月16日言詞辯論終結，判決如下：
    主      文
被告乙○○、庚○○應連帶給付原告財將企業股份有限公司新台
幣柒拾肆萬陸仟肆佰元及自民國九十三年十一月六日起至清償日
止，按年息百分之五計算之利息。
被告乙○○應給付原告財將企業股份有限公司新台幣伍拾肆萬伍
仟捌佰元及自民國九十三年十一月六日起至清償日止，按年息百
分之五計算之利息。
被告乙○○應給付原告財資企業股份有限公司新台幣壹佰拾伍
萬玖仟肆佰元及自民國九十三年十一月六日起至清償日止，按年
息百分之五計算之利息。
原告其餘之訴駁回。
訴訟費用由被告乙○○、庚○○連帶百分之二十八，餘由被告乙○○負擔。
本判決第一項於原告以新台幣貳拾伍萬元供擔保後，得假執行；
但被告得以新台幣柒拾肆萬陸仟肆佰元為原告預供擔保，而免為
假執行。
本判決第二項於原告以新台幣壹拾捌萬元供擔保後，得假執行；
但被告得以新台幣伍拾肆萬伍仟捌佰元為原告預供擔保，而免為
假執行。
本判決第三項於原告以新台幣肆拾伍萬元供擔保後，得假執行；
但被告得以新台幣壹佰拾伍萬玖仟肆佰元為原告預供擔保，而
免為假執行。
原告其餘假執行之聲請駁回。
    事實及理由
一、被告庚○○經合法通知，未於最後言詞辯論期日到場，核無
    民事訴訟法第386 條各款所列情形，爰依原告聲請，由其一
    造辯論而為判決。
二、原告主張：
    (一)先位之訴部分：
      (1)被告乙○○為原告財資企業股份有限公司（下稱財資公
        司）、財將企業股份有限公司（下稱財將公司）之職員
        ，被告庚○○則係訴外人三強汽車企業股份有限公司（
        下稱三強公司）之實際負責人，被告2 人與訴外人丙○○、己○○共謀及配合以虛偽不實之低價高報購車發票
        ，向原告詐取較高之核貸金額，渠等上開犯罪行為，有
        台灣板橋地方法院檢察署92年度偵續字第232 號起訴書
        為證，被告2 人與丙○○、己○○即為共同侵權行為人
        ，應依民法第184 條、第185 條負連帶賠償責任。
      (2)被告以虛偽發票低價高報之詐騙方式：
        以原證7 之汽車為例，訴外人建富汽車股份有限公司之
        出售價額僅新台幣（下同）424,000 元，但三強公司之
        實際負責人庚○○卻開立638,000 元之發票。而原告公
        司就該汽車核貸金額原為購車價之9 成即381,600 元（
        424,000 ×90%）， 但因被告等以虛偽發票抬高車價為
        638,000 元，致原告核貸570,000 元，其中超貸差額18
        4,000 元（570,000 -381,600）即為詐欺所得，亦為損
        害賠償之金額。
      (3)被告2 人與訴外人丙○○、庚○○共同以不實之低價高
        報發票，詐取原告公司核貸超過原車價9 成之差額即為
        共同侵權行為之損害賠償金額。其中原告財將公司受詐
        欺之部分如附表編號1 至7 所示，共計1,292,200 元；
        原告財資公司受詐欺之部分則如附表編號8 至16所示，
        共計1,359,400 元。
      (4)先位訴之聲明：
        1.被告應連帶給付原告財將公司1,292,200 元及自起訴
          狀繕本送達翌日起至清償日止，按年息5%計算之利息
          。
        2.被告應連帶給付原告財資公司1,359,400 元及自起訴
          狀繕本送達翌日起至清償日止，按年息5%計算之利息
          。
        3.原告願供擔保請准宣告假執行。
    (二)備位之訴部分：
      (1)被告乙○○身為原告財資公司之職員，對於業務辦理應
        負善良管理人之責任；更者，對於其所辦理之附條件買
        賣標的物汽車之C.C 數亦應注意，但今被告乙○○所辦
        理之附條件買賣標的物絕大部分皆為1600C.C ，卻過失
        未盡其查明責任，而自第三人丙○○及己○○處取得不
        實發票即1800C.C 之低價高報購車款之發票，顯有過失
        ，應構成民法第184 條過失之侵權行為責任。
      (2)被告乙○○為原告財資公司職員，因對保及審核不實之
        過失侵權行為所造成之損害賠償金額，與前述共同侵權
        行為所造成損害賠償計算金額完全相同，即為「核貸金
        額減原真正購車價9 成等於損害金額」。其中原告財將
        公司部分如附表編號1 至7 所示，共計1,292,200 元；
        原告財資公司部分則如附表編號8 至16所示，共計1,35
        9,400 元。
      (3)被告庚○○明知購車價為424,000 元（原證6 為例），
        卻開立638,000 元之不實發票，其行顯然違反商業會計
        法，且配合第三人丙○○及己○○貸得較高款項，此可
        參照被告庚○○於刑事中之證詞「我們公司須要賺差價
        」、「融資公司會撥實際核准的金額給我，而多出來的
        錢我們一定會退給丙○○，假設他買車44萬，核貸51萬
        ，融資公司撥51萬給我們，多出5 萬元，我們會退給丙○○」等語，即可證明被告庚○○明知卻開立不實內容
        之發票，配合第三人丙○○、己○○向原告公司詐得較
        高核貸金額，若無被告庚○○開立之虛偽發票，原告公
        司即無陷入錯誤核貸之危險，是被告庚○○顯為惡意侵
        權行為，應構成民法第184 條故意侵權行為責任。
      (4)被告庚○○為三強公司實際負責人，若無前述共同侵權
        行為之存在，亦應對明知不實之購車價內容開立虛偽發
        票之行為負故意侵權行為責任，應對超貸部分負侵權行
        為損害賠償責任。損害額之計算以三強公司所開立之4
        張發票為範圍，即如附表編號1 至4 所示，共計746,40
        0 元。
      (5)備位訴之聲明：
        1.被告乙○○應給付原告財將公司1,292,200 元，給付
          原告財資公司1,359,400 元，及均自起訴狀繕本送達
          翌日起至清償日止，按年息5%計算之利息。
        2.被告庚○○應給付原告財將公司746,400 元及自起訴
          狀繕本送達翌日起至清償日止，按年息5%計算之利息
          。
        3.原告願供擔保請准宣告假執行。
三、被告則以下列陳詞置辯，並均聲明：駁回原告之訴。如受不
    利判決，被告願供擔保請准宣告免為假執行。
    (一)被告乙○○部分：
      (1)被告並未與丙○○等人勾串，共同以不實發票詐取超額
        貸款：
        1.丙○○於刑事案件中之說詞共有3 種版本，即未購
          車前即先談好要買車種及排氣量。向庚○○購買1
          輛後，即依三強和融資公司之運作模式進行。在向
          庚○○購買了4 部車後，被告才至其公司洽談。此三
          種版本互相矛盾，丙○○之說詞是否謊言，明顯至臻
          。
        2.被告由他處得知丙○○開立給他人之7 萬餘元支票遭
          退票，為保障公司權益，即刻向丙○○查詢其貸款車
          流向且悉數追回，造成丙○○公司之運作紊亂，林淑
          因此對被告心生不滿，其証詞自不足採信。
        3.又丙○○於偵查中已表示被告建議報高金額並未收受
          好處，是被告既無收受好處又和丙○○不熟，豈可能
          違背職務授意報高金額，且倘若被告與丙○○有勾串
          ，極力維護丙○○已恐不及，怎可能一知悉其財務吃
          緊，即積極的將貸款車輛悉數取回毫不通融。況且林
          淑惠以其不動產做擔保貸款至第6 部後尚要再擔保貸
          款，為保障公司利益被告即叫丙○○另找不動產做擔
          保，以致第7 部車後又增加張淑玲房宅為不動產擔保
          ，此部份亦據丙○○到庭証實在，足證被告實無和林
          淑惠勾串。
      (2)被告並無違背職務怠忽職守：
        1.被告為原告公司之業務員，業務員之職責為找尋客戶
          ，至於對客戶融資貸款資格之審核乃是作業部職責，
          而徵信報告書乃是對申貸人所說之內容做記載，再針
          對其信用、支票往來狀況及不動產擔保做一初步徵信
          ，徵信報告書上所載申貸人所購之車種、金額，發票
          上有記載，惟發票上並無車輛C.C 數之記載，被告僅
          能按申貸人所述登載。況被告製作徵信報告書時，貸
          款之車輛尚在車商處而非在申貸人處，被告無法看到
          車輛，無從核對排氣量。
        2.被告於製作好徵信報告書後，即對申貸人之支票往來
          、保証人及不動產擔保物等情事，不動產擔保是否已
          設定抵押情形鉅細靡遺記載於徵信報告書後呈上級轉
          由作業務、徵信員初審、複審等作業，後續取得車籍
          資料亦按公司規定交由作業部，由作業部核對整理並
          辦理動產抵押，縱使業務員想要核對申貸人之徵信報
          告或車輛排氣量等，已無資料可核對，況此亦非業務
          部職責，業據證言丁○○證明無誤，可知審件、核對
          資料等均為公司作業部人負之責任。
        3.本案件所有之附條件買賣申購人均有擔保人及不動產
          擔保且開立支票，以支票為繳納所貸之款項及利息，
          原告理應向申貸人、保証人等求償才是，然原告卻不
          循此理向貸款人索償，卻以丙○○為求自己卸責對被
          告不滿之不實說詞指摘被告勾串，更以公司作業部之
          疏失，而加諸歸責於被告，向被告提出求償之訴實為
          無理由。
    (二)被告庚○○部分：
      (1)被告經營之三強公司，營業項目即為汽車買賣，被告向
        車廠簽訂合約訂購新車後找尋客戶，併加裝配件提高價
        款，轉售客戶賺取利潤。
      (2)被告並非憑空提高車價，而是加裝計程車牌照、計程車
        鋼圈等配件。三強公司既是以營利為目的，當然不可能
        以進價價額出售他人，且計程車牌照當時一面就需3 至
        5 萬元不等，被告售予丙○○之4 部計程車之牌照、計
        程車錶、輪胎鋁鋼圈及內部加裝配件均是被告附上，被
        告依出售之金額開立發票理當然，原告卻以車輛進價和
        售出價不符，即向被告求償，實有不當。另證人黃麗娟
        是被告之配偶，為三強公司名義上之負責人，對三強公
        司業務全然不知，三強公司實際上運作皆是被告處理，
        而被告從無承認虛偽開立發票。
      (3)證人丙○○對被告十分憤恨，起因於90年5 月間被告知
        悉丙○○財務吃緊而有跳票情事，受原告財將公司及訴
        外人日盛公司委託代尋並扣車，又將證人丙○○向被告
        承租之計程車牌照取回，致丙○○心生怨懟，是丙○○
        證詞自不可採。
四、查原告主張如附表所示車輛實際上係訴外人丙○○分別向原
    告財資、財將公司以申請貸款並為附條件買賣之方式所購買
    ，上開申貸案均由原告公司之業務課長即被告乙○○負責徵
    信，並於原告核貸後向丙○○取回原始車籍資料，惟附表編
    號1 至10之車輛，被告乙○○出具之徵信報告所載排氣量為
    1800C. C，與實際之1600C.C 不符，且附表所示車輛之原車
    價即原廠發票金額僅42萬元餘元至46萬餘元不等，但申貸時
    交付予原告之購車發票金額卻載為59萬餘元至65萬元不等（
    其中附表編號1 至4 之發票係由被告庚○○為實際負責人之
    三強公司所開立，編號5 至16之發票係丙○○、己○○委由
    訴外人吳建文為負責人之駿寶有限公司所開立），原告因而
    按申貸時所交付之發票金額9 成予以核貸並將款項如數撥付
    （各車輛之原車價金額、申貸時提出之發票金額、原告核貸
    金額均詳如附表所示）等情，業據原告提出原廠發票影本11
    紙、建富汽車股份有限公司交車程序表影本4 紙、駿寶有限
    公司發票影本12紙、三強公司發票影本4 紙、被告乙○○出
    具之徵信報告書影本16份、附條件買賣契約書影本16份為證
    ，復為被告所不爭執，自堪信為真實。
五、又原告主張被告2 人與訴外人丙○○、己○○共同以虛偽不
    實之高額發票，詐取較高之核貸金額，致原告核貸金額高於
    原始車價，受有中間差額之損害，被告等共同侵害原告財產
    權等情，則為被告所否認並各以前詞置辯，惟查：
    (一)本件係因訴外人丙○○、己○○欲經營計程車租賃業務，
      經由三強公司實際負責人即被告庚○○之介紹而認識被告
      乙○○，並由被告乙○○向丙○○、己○○解釋汽車融資
      事宜，丙○○遂以所有之不動產交由被告乙○○徵信，被
      告庚○○則幫忙代購表所示前4 輛車並開立三強公司發票
      給原告，待丙○○知悉流程後，即由丙○○、己○○自行
      購車經營，並提供駿寶有限公司發票予原告，發票金額則
      比照前4 張之發票金額，是由被告乙○○告知等情，已為
      證人丙○○於本院審理時到場證述明確（見本院94年9 月
      12 日 言詞辯論筆錄）。此外，丙○○於其所涉違反商業
      會計法等案件偵查中亦陳稱：「（是否用469,000 元買車
      ？）有的車確為469,000 元，是我接受乙○○建議才這麼
      做的」、「（當時為何乙○○會建議開高金額？）是我們
      公司希望可貸金額，李便算% 數告訴我發票金額」；而該
      案之另一被告己○○亦表示：「（為何駿寶開給告訴人的
      發票上金額會有差價？）是業務員乙○○問我是否要多貸
      一點用來領牌等費用」，有原告提出之原證2 即台灣板橋
      地方法院檢察署93年1 月6 日訊問筆錄在卷可稽。
    (二)另三強公司名義負責人黃麗娟於檢察官偵查中結證稱：「
      丙○○委託我們向財將貸車貸，共委託4 台，因我們公司
      有賣車子，所以由我們開發票給財將」、「我們向福特買
      車，發票上的金額則是財將業代說的金額，是因應貸款，
      但我們實際上整批以車行名義買是比發票上便宜，約折5
      、6 萬，差價我們公司有賺，丙○○那方面也有」，有原
      告所提原證4 即台灣板橋地方法院檢察署92年11月25日訊
      問筆錄在卷可考。被告庚○○則於檢察官偵查中證稱：「
      我們和萬達是用簽訂契約來處理的，若我們有賣到100 台
      ，我們就可以折價更多，我們是用我們的額度撥給乙○○
      ，我們公司和融資公司也就是財將有往來，乙○○當初告
      訴我們說丙○○買這些車，依據他提供的房屋擔保，可以
      貸到50幾萬，雖然市價是只有46萬8 千元，但是他有提供
      其擔保，所以可以貸更多，我們開63萬8 千元的發票給財
      將，財將把錢匯給我們三強公司我們才敢交車」、「融資
      公司會撥實際核准的金額給我們，而多出來的錢，我們一
      定會退給丙○○，假設他買車44萬元，核貸51萬元，融資
      公司撥51萬元給我們，多出5 萬元，我們會退給丙○○」
      ，復有原證5 即台灣板橋地方法院檢察署93年4 月13日訊
      問筆錄附卷可證。
    (三)被告庚○○、證人丙○○及訴外人己○○、黃麗娟以上所
      言至為綦詳，且互核相符，故綜合上情，足認被告乙○○
      、庚○○與訴外人丙○○、己○○均就附表所示車輛之實
      際購買價格較低，但提出予原告用以申貸之發票金額卻較
      實際車價為高等情知之甚詳，甚且提出予原告之發票所載
      金額更係依被告乙○○之指示填載，亦至為明確。被告庚○○、乙○○以證人丙○○對渠等心生怨恨為由抗辯丙○○證詞不實，暨被告庚○○以黃麗娟僅係三強公司名義上
      負責人，對三強公司業務全然不知之抗辯，應係事後卸責
      之詞，顯無可採。至被告乙○○聲請訊問之證人丁○○雖
      到場證稱業務員不須實際看車，完全是依申貸人提出之發
      票審核，惟證人丁○○之證詞對於被告乙○○明知實際購
      買價格較低，卻指示丙○○提出高額發票向原告申貸之事
      實認定，並無影響，自難據為有利於被告之認定。
    (四)又附表編號1 至10之車輛排氣量僅1600C.C ，被告乙○○
      卻於其所出具之徵信報告書上記載為1800C.C 而與實際情
      形不符，已如前述。被告乙○○雖辯稱伊係依丙○○告知
      之排氣量填載，伊不知情，亦不負實際審核之責云云。然
      而，證人丙○○於本院審理時證稱：「我、己○○、庚○○、乙○○4 個人，在庚○○辦公室談好的那一次，大家
      就已經講好要購買的是1.6 福特的車子」（見本院94年9
      月12日言詞辯論筆錄），且丙○○與己○○於刑事案件在
      台灣高等法院審理時亦分別陳稱：「當初業務員跟我們配
      合的時候只說是1600C.C 而已，不是說1800C.C ，我也不
      知道那種車型有1800C.C 的車子」、「當初也都是說1600
      C.C 的車子，不是1800C.C 的車子」（見本院調取之台灣
      高等法院94年度上訴字第109 號刑事卷宗第77頁），是被
      告乙○○抗辯1800C.C 之記載係依丙○○告知而填載，伊
      並不知情云云即與丙○○、己○○所言不符，且乏所據，
      要難憑信。
    (五)至被告庚○○、乙○○另辯稱發票金額較實際車價為高係
      因有加裝配備之故乙節，固據聲請證人甲○○為證，且甲○○於本院審理時亦到場證稱其係以60餘萬元向丙○○購
      買福特T1erra1600 C.C的車子，上開價額是連車帶牌且包
      含改裝皮椅、地毯及加裝CD的費用在內（見本院94年8 月
      22日言詞辯論筆錄）。惟證人丙○○已證稱其所購買之車
      輛均係陽春車，因其僅支付領牌、裝錶及大牌的費用，並
      否認甲○○有向其購買3B-792即附表編號15之車輛（見本
      院94年9 月12日言詞辯論筆錄），況依原告提出之原證15
      即台灣士林地方法院檢察署90年度偵字第7212號不起訴處
      分書所載，證人甲○○乃係丙○○、己○○經營之駿寶有
      限公司業務員，故證人甲○○是否為系爭車輛之車主，已
      非無疑，且依卷內既有證據資料亦無法證明證人甲○○確
      為車號3B-792號之車主，是以尚難以證人甲○○之證詞逕
      為有利於被告之認定。此外，被告庚○○及三強公司名義
      負責人黃麗娟於偵查中已明確表示開立高額發票係為因應
      貸款且為賺取差價，業已詳述如前，可見顯非係因車輛有
      加裝配備之故，是被告辯稱發票金額較實際車價為高係因
      有加裝配備云云，應係事後卸責之詞，亦不足採。
六、綜上所述，被告2 人與訴外人丙○○、己○○明知如附表所
    示車輛之排氣量均為1600C.C ，且向原廠購買之價格僅為42
    萬元餘元至46萬餘元不等，但卻另提出由三強公司（附表編
    號1 至4 部分）、駿寶公司（附表編號5 至16部分）開立之
    59萬餘元至65萬元不等高額發票予原告，被告乙○○並於其
    所出具之徵信報告內將附表編號1 至10之車輛排氣量記載為
    1800C.C ，致原告因而按高額發票金額之9 成予以核貸並將
    款項如數撥付，既經認定如前，故原告主張被告以前開方式
    不法侵害其權利，致核貸金額較車輛實際價值為高，其受有
    實際核貸金額與按原車價可貸9 成款之差價之損害，即非無
    據。又附表編號1 至4 之高額發票既係由被告庚○○所提供
    ，故此部分足認被告庚○○係與被告乙○○、丙○○、己○○共同侵害原告權利，被告庚○○應與乙○○負連帶賠償之
    責，至附表編號5 至16之高額發票並非被告庚○○所提供，
    上開車輛之買賣與貸款事宜亦與被告庚○○無涉，已據證人
    丙○○證述明確，被告庚○○就此部分既非共同侵權人，自
    不負連帶賠償責任。從而，原告依侵權行為法律關係，請求
    被告乙○○、庚○○連帶給付原告財將公司74 6400 元（即
    附表編號1 至4 車輛之貸款差額）、被告乙○○給付原告財
    將公司545800元（即附表編號5 至7 車輛之貸款差額）、被
    告乙○○給付原告財資公司1,359,400 元（即附表編號8 至
    16車輛之貸款差額）暨均自起訴狀繕本送達翌日即93年11月
    6 日起至清償日止，按年息5%計算之利息，為有理由，應予
    准許。逾此部分之請求，則無理由，應予駁回。又原告先位
    之訴既經准許，備位之訴即無審究必要，附此敘明。
七、兩造均陳明願供擔保，聲請分別為假執行之宣告及免為假執
    行之宣告，就原告勝訴部分，核無不合，爰各自酌定相當之
    擔保金額准許之。至原告敗訴部分，其假執行之聲請因訴之
    駁回而失所附麗，爰併駁回之。
八、本件事證已臻明確，兩造所為之其他主張、陳述及所提證據
    ，經審酌後，認均與本件之結論無礙，不再一一論述，併予
    敘明。
九、訴訟費用負擔之依據：民事訴訟法第79條、第85條第2 項。
中    華    民    國    95    年    3     月    30    日
                  民事第二庭    法  官  程怡怡
以上正本係照原本作成
如對本判決上訴，須於判決送達後20日內向本院提出上訴狀
中    華    民    國    95    年    3     月    30    日
                                書記官  楊姝晴


司法院資訊處製作；財團法人民間司法改革基金會備份。
